【裁判字號】    93,訴,977
【裁判日期】    950324
【裁判案由】    確認不動產所有權存在
【裁判全文】
臺灣士林地方法院民事判決               93年度訴字第977號
原      告  甲○
被      告  乙○○
訴訟代理人  蘇弘志律師
上列當事人間確認不動產所有權存在事件，本院於民國95年3 月
7日言詞辯論終結，判決如下：
    主  文
被告應將其所有坐落台北縣蘆洲市○○段七二二地號土地，面積
六百零八點八二平方公尺、應有部分萬分之一六五、同段七二二
之一地號，面積三點三六平方公尺，應有部分萬分之一六五、及
坐落其上門牌號碼台北縣蘆洲市○○街八十四號一樓建物，面積
一百點四六平方公尺，應有部分三分之一之所有權，移轉登記為
原告所有。
本判決第一項命被告所為之給付，應於原告將其所有坐落台北縣
蘆洲市○○段七二二、七二二之一地號土地，面積分別為六百零
八點八二平方公尺、三點三六平方公尺，應有部分均為萬分之三
三一，及坐落其上門牌號碼台北縣蘆洲市○○街八十四號二樓建
物，面積一百點四六平方公尺，應有部分三分之二，其上之抵押
權設定全部塗銷，並將所有權移轉登記與被告之同時履行之。訴
訟費用由被告負擔。
    事實及理由
一、原告主張：被告為原告之兄，於民國80年4 月23日年間，共
    同出資合購坐落台北縣蘆洲市○○段722 、722-1 地號（權
    利範圍均為萬分之九九二），及坐落其上門牌號碼台北縣蘆
    洲市○○街84號1 、2 樓房屋（各配附前開土地應有部分萬
    分之四九六），兩造約定就前開房地價金及買賣相關費用1,
    080 萬元，由原告與被告依1/3 、2/3 比例，各出資360 萬
    元、720 萬元，並以同一比例共有系爭房地產權，但因被告
    配偶劉寶珠向原告誑稱依法律規定，前開不動產不能以共有
    之方式登記，原告因而同意被告配偶建議，將前開房屋1 樓
    部分登記被告所有，2 樓部分登記原告所有，土地部分則1
    、2 樓建物各配附應有部分萬分之四九六，被告亦告知原告
    前開1 、2 樓房地，僅能向銀行貸得360 萬元，由兩造依出
    資比例申貸。原告就前開1 樓房地，依約定有1/3 ，雖該房
    地現登記被告名義，然其性質應屬信託契約或借名契約，而
    該契約應得類推適用委任之規定，隨時終止。因被告未經原
    告同意，於81年2 月26日以該1 樓房地設定第二順位最高限
    額抵押權240 萬元，擔保其配偶劉寶珠之債務，影響原告權
    益，且原告92年間發現後質問被告，竟遭被告毆打，被告行
    為顯已破壞原告對其之信賴關係，原告自得終止與被告間之
    前開契約，而請求被告將前開1 樓房地所有權1/3 ，移轉登
    記返還原告等語。原告並聲明：被告應將其所有坐落台北縣
    蘆洲市○○段722 、722-1 地號，面積分別為608.82平方公
    尺、3.36平方公尺，所有權應有部分均為萬分之一六五，及
    坐落其上門牌號碼台北縣蘆洲市○○街84號1 樓，面積100.
    46平方公尺，所有權應有部分1/3 ，移轉登記與原告。
二、被告則以：兩造於80年4 月間雖有共同出資購買不動產以收
    取租金營利之約定，且並尋得前開1 、2 樓房地，惟於出資
    時，原告僅有給付100 萬元之能力，被告又不願將房地登記
    為共有，以避免處分時之麻煩，故即由被告與配偶向原告言
    明，將前開1 樓房地登記被告所有，2 樓房地登記原告所有
    ，但1 、2 樓房地之租金收益仍合併計算，並依原告1/3 、
    被告2/3 比例分配，且1 、2 樓房地之貸款亦由被告原告各
    自繳交本息。是以，兩造間並無存有信託契約或借名契約之
    約定。而被告之所以仍願依前開比例給付原告超過2 樓房地
    之租金收益，係因受父母託，基於兄長照顧妹妹之恩惠性給
    予等語，資為抗辯。被告並聲明駁回原告之訴。
三、兩造不爭執之事項：
（一）兩造共同集資1,075 萬元整，向訴外人張煥宗買受前開1
      、2 樓房地。
（二）原告出資部分為：現金100 萬元，兩造母親趙春妹為原告
      交付被告120 萬元，另原告申貸150 萬元房屋貸款（以原
      告名義及2 樓房地設定180 萬元抵押權向銀行借得），總
      計370萬元。
（三）原告現負擔貸款部分，是以前開2 樓房地抵押貸款150 萬
      元。
（四）系爭不動產之租金及稅賦及其費用，由原告、被告依1/3
      、2/3 比例，收取或負擔。
（五）系爭建物租金及稅賦之管理均由被告負責，再將餘額匯到
      原告帳戶。
      前開事實，並據原告提出土地、建物謄本、不動產買賣契
      約書、存摺影本為證，且為被告所不爭執，故原告此部分
      之主張，堪信為真實。
四、兩造經協議整理下述爭點，並分述如後：
（一）兩造是否於80年5 月6 日協議系爭不動產為兩造分別登記
      為1 、2 樓房地之所有人，但實際是以1/3 、2/3 比例合
      資共買而成立信託契約或借名登記契約？
  １、原告主張兩造合資購買前開1 、2 樓房地出租營利，約定
      出資、產權、權利義務均依原告1/3 、被告2/3 之比例行
      使負擔，被告就兩造出資及收益稅負分配，係依上開比例
      而定之事實，並不否認，惟爭執就前開房地之所有權有相
      同之約定，辯稱合資購買不動產時，即言明由被告、原告
      各分別取得前開1 樓、2 樓之房地所有權云云。惟查兩造
      雖有合資購買不動產，惟前開房地係由被告配偶劉寶珠名
      義，向訴外人張煥忠以1,075 萬元所購得，原告並未參與
      等情，有不動產買賣契約書附卷可稽，且為被告及證人劉
      寶珠所是認，而前開1 、2 樓房地，係以總價1,075 萬元
      向訴外人張煥忠購買，並未就1 、2 樓房地各別計價等情
      ，亦為被告所不爭執，是以苟如被告所辯兩造自始即已有
      各自購買1 、2 樓房地之約定，何以未依房地實際價值約
      定出資，證人劉寶珠雖證稱前開1 、2 樓建物每坪市價約
      為11萬元，依此計算2 樓部分為363 萬元，再加計2 萬元
      契稅，故應為365 萬元云云，然原告否認合資購買時有此
      計價方式，被告亦未提出其據以計價之鑑價或行情參考文
      件，且衡諸常情，1 樓建物因多作為營業店面使用，故其
      每坪價格常高於同棟其他樓層價格，被告之計價方式，是
      否符合前開1 、2 樓房地之實際行情價格，本非無疑，是
      難認原告會於不知1 、2 樓房地之各別價格情況下，同意
      以比例出資之方式，買受前開2 樓房地，況兩造所購房地
      係為出租營利而非自住，1 、2 樓出租收益本有不同，如
      兩造確已約定分別買受1 、2 樓房地，則何以被告又同意
      租金收入仍依前開比例分配？雖被告辯稱此乃為兄妹間恩
      惠性之給予，然被告亦不否認兩造亦依同一比例負擔房地
      稅負，故與被告所謂之恩惠性之給予，亦有相違，尚難遽
      信。且證人即兩造之母趙春妹到庭證述，亦稱兩造確有約
      定1 、2 樓，各1/3 歸原告、2/3 歸被告等語，證人趙春
      妹既為兩造之母，衡情亦無偏袒任一造之必要，是被告所
      辯原告同意單獨買受前開2 樓房地之所有權一節，應難採
      信。原告主張兩造合資買受前開1 、2 樓房地，雖所有權
      分別登記被告、原告所有，然實際約定就各不動產之所有
      權，應依前開比例共有之事實，堪信為真實。
（二）如兩造確有信託或借名登記契約存在，被告是否違約將合
      資購買之一樓供配偶劉寶珠設定抵押240 萬元，故原告得
      終止契約？
      原告主張兩造有前開約定，既經認定屬實，參酌兩造就所
      有權登記，與實際產權約定不符之處，及就該合資購買不
      動產之租賃及稅負，均委由被告管理分配等情形以觀，兩
      造之約定，應係含有合夥、借名登記、信託、及委任性質
      之無名契約，是兩造所定契約，即得依民法第549 條第1
      項之規定，當事人之任何一方，應得隨時終止契約。本件
      原告因被告未徵其同意，即以前開1 樓房地另行設定抵押
      權，認有權益受損之虞，故終止契約，依前開說明，應認
      於法有據，是以原告請求被告將前開1 樓房地所有權三分
      之一，移轉登記與原告，為有理由。
（三）被告另抗辯，如認原告之訴為有理由，原告亦應將其前開
      2 樓房地之三分之二產權，於塗銷抵押權登記後移轉登記
      與被告，而為同時履行抗辯，經查，按因契約互負債務者
      ，於他方當事人未為對待給付前，得拒絕自己之給付。民
      法第264 條第1 項之規定，本件兩造所訂之無名契約，係
      依出資比例合資購買不動產，雖不動產登記未依出資比例
      登記共有，然兩造於產權、收益等方面，均應依出資比例
      行使權利、負擔義務等情，既經認定如前，今兩造既終止
      契約，則各負將前開不動產依原約定產權比例移轉登記對
      方之義務，且此義務與出資義務相同，係本於同一雙務契
      約而生，雖非屬對價關係，然具有實質上履行之牽連關係
      ，故被告主張原告之請求，與「原告應將其所有坐落台北
      縣蘆洲市○○段722 、722-1 地號土地，面積分別為608.
      82平方公尺、3.36平方公尺，應有部分均為萬分之三三一
      ，及坐落其上門牌號碼台北縣蘆洲市○○街84號2 樓建物
      ，面積100.46平方公尺，應有部分2/3 ，其上之抵押權設
      定全部塗銷，並將所有權移轉登記與被告」，構成同時履
      行抗辯，應屬可採。
五、綜上所述，原告終止兩造契約既屬合法，且被告之同時履行
    抗辯亦有理由，則於「原告將其所有坐落台北縣蘆洲市○○
    段722 、722-1 地號土地，面積分別為608.82平方公尺、3.
    36平方公尺，應有部分均為萬分之三三一，及坐落其上門牌
    號碼台北縣蘆洲市○○街84號2 樓建物，面積100.46平方公
    尺，應有部分2/3 ，其上之抵押權設定全部塗銷，並將所有
    權移轉登記與被告」之同時，原告請求被告應將其所有坐落
    台北縣蘆洲市○○段722 、722-1 地號，面積分別為608.82
     平 方公尺、3.36平方公尺，所有權應有部分均為萬分之一
    六五，及坐落其上門牌號碼台北縣蘆洲市○○街84號1樓 ，
    面積100.46平方公尺，所有權應有部分三分之一，移轉登記
    與原告，為有理由，應予准許。
六、因本案事證已臻明確，兩造其餘主張陳述及所提之證據，經
    審酌後於判決結果無影響，無庸詳予論述，附此敘明。
七、據上論結，原告之訴為有理由，依民事訴訟法第78條判決如
    主文。
中    華    民    國    95    年    3     月    24    日
                  民事第一庭  法  官  劉穎怡
以上正本證明與原本無異。
如對本判決上訴須於判決送達後20日內向本院提出上訴狀。
中    華    民    國    95    年    3     月    28    日
                              書記官  陳玉敏


司法院資訊處製作；財團法人民間司法改革基金會備份。
